臺灣雲林地方法院民事判決　九十年度訴字第八一二號
　　原　　　告　乙○○
　　訴訟代理人　辛○○
　　被　　　告　戊○○
　　　　　　　　丁○○
　　　　　　　　己○○
　　　　　　　　甲○○
　　　　　　　　庚○○
　　被　　　告　丙○○
右當事人間請求分割共有物事件，本院判決如左：
    主    文
兩造共有坐落雲林縣四湖鄉○○段二六七四地號土地，地目原，面積一０四五平方公
尺，其分割方法如九十年八月八日之附圖所示，即：Ａ部分，面積一七四平方公尺，
分歸被告甲○○、庚○○共同取得，並按所有權應有部分各二分之一比例保持共有；
Ｂ部分，面積一二六平方公尺，分歸被告戊○○、丁○○、己○○共同取得，並按所
有權應有部分各三分之一比例保持共有；Ｃ部分，面積一七四平方公尺，分歸原告乙○○取得；Ｄ部分，面積五七一平方公尺，分歸被告丙○○取得。
訴訟費用由兩造按原所有權應有部分之比例負擔。
    事　　　實
甲、原告方面：
一、聲明：除分割方案由本院酌定外，餘如主文所示。
二、陳述：
（一）兩造共有坐落雲林縣四湖鄉○○段二六七四地號土地，地目原，面積一０四五
      平方公尺，各共有人應有部分，分別如附圖共有人之應有部分欄所示，並有土
      地登記簿謄本可稽。
（二）上開土地，其土地使用分區為一般農業區農牧用地，依八十九年一月四日新修
      正之農業發展條例第十六條第四款規定，在該條例修正施行前之共有耕地，得
      分割為單獨所有。而兩造並無不得分割之特約，亦無不能分割之情事，因無法
      協議分割，因而提起本件訴訟。
（三）系爭土地上有原告加強磚造鐵皮屋頂之二樓建物，及被告丙○○所有磚造平房
      ，因被告甲○○等人沒有住那裡，分給空地比較合理，且甲○○、庚○○就系
      爭土地同段二六七四之一地號土地，各有應有部分十二分之一，採用九十一年
      四月丁案分割亦有出入巷道通行，因此，為避免房屋被拆掉，乃主張依九十一
      年四月之丁案方法分割等語。
三、證據：
（一）土地登記簿謄本。
（二）地籍圖影本。
（三）分割方案略圖。
（四）現況相片三紙。
（五）戶籍謄本。
乙、被告方面：
壹、被告戊○○、丁○○、己○○部分：
    被告戊○○、丁○○、己○○未到庭聲明及陳述，惟提出陳報書狀表示其三人願
    意保持共有，並主張依九十年八月八日之分割方案分割等語。
貳、甲○○、庚○○部分：
一、聲明：駁回原告之訴。
二、陳述：
（一）系爭土地北側部分，原為被告之父吳金隆耕作使用，南側部分由被告丙○○建
      屋使用，嗣被告之父過世，被告二人住居台北而未使用該共有土地。民國八十
      八年三月間，原告竟同意訴外人辛○○、吳錦蟬在系爭土地之北側位置營建房
      屋，經被告以存證信函制止，其等仍執意興建完成，嗣經被告訴請拆屋還地訴
      訟，經法院判決辛○○、吳錦蟬二人應將地上物拆除，並將土地返還共有人全
      體確定，復經被告二人聲請強制執行在案。
（二）執行期間，因辛○○、吳錦蟬央請地方人士出面協調，並表示願意購買被告甲○○、庚○○及戊○○、丁○○、己○○等人之系爭土地應有部分，經協調後
      ，被告二人乃同意延緩執行。詎辛○○、吳錦蟬於執行人員離去後，竟推翻先
      前購買應有部分之承諾，再經被告二人具狀聲請續行執行。
（三）按行使權利，履行義務應依誠實及信用方法，民法第一百四十八條第二項定有
      明文。原告主張之方案，已違反前共有人之使用現況，且原告先違法同意辛○○、吳錦蟬等二人在系爭土地上建屋使用，進而主張分得該建物坐落位置，倘
      採原告方案即九十一年四月丁案，無異縱容非法，為此請求依九十年八月八日
      之方案分割等語。
（四）各共有人分得之土地，都應有道路可供通行，否則對共有人不公平。再者，被
      告甲○○、庚○○雖為同段二六七四之一地號土地之共有人，惟到時另須開設
      一條道路，亦屬不公平。且被告己○○、丁○○、戊○○三人亦無道路供通行
      ，因此採用丁案方法分割，並不妥適等語。
三、證據：
（一）本院八十八年度訴字第四五０號民事判決書影本。
（二）台灣高等法院台南分院八十九年度上易字第十九號民事判決書影本。
（三）本院執行命令等影本。
、被告丙○○部分：
一、聲明：駁回原告之訴。
二、陳述：
（一）兩造並無不得分割之特約，亦無不能分割之情事，因無法協議分割，因而由原
      告訴請分割共有物。而依原告主張之九十一年四月丁案Ａ部分位置，有原告建
      造之二層鐵架造房屋，被告丙○○在丁案Ｂ部分位置，於八十八年間建有鋼鐵
      架房屋、及六十七年三月間建有鋼筋混凝土加強磚造房屋，有房屋稅籍證明書
      、房屋稅繳款書及水電費收據為證，足信被告丙○○建屋居住之事實。又所建
      造之鋼筋混凝土加強磚造、及鋼鐵架房屋堅固耐用，為此請求採用丁案方法分
      割，並將Ｂ部分分歸被告丙○○取得，以達經濟效用。
（二）再者，沿海地區居民經濟困苦生活不易，如拆除該房屋實無資力再建，而被告
      戊○○等五人並未在土地上建屋居住，因此分得Ｃ、Ｄ、Ｅ、Ｆ、Ｇ部分空地
      ，可供其等日後建屋使用。且被告甲○○、庚○○二人為系爭土地同段二六七
      四之一之共有人，有土地登記簿謄本可按。採用丁案分割後，甲○○、庚○○
      分得之土地，可通行至其共有之二六七四之一地號土地，再由現有巷道抵達公
      路；而戊○○、丁○○、己○○分得之土地，可直接通行至現有巷道。
（三）採用丁案分割時，乙○○、丙○○的房屋不會被拆到，其他共有人沒有房屋。
      而乙○○、丙○○住居該處，自己蓋房屋在那裡，只有少部分土地給其女兒蓋
      房屋，判決拆屋還地只是少部分，希望維持現有住居現況而採丁案分割等語。
三、證據：
（一）房屋稅籍證明書影本。
（二）房屋稅繳款書影本。
（三）台灣電力公司及自來水收據影本。
（四）土地登記簿謄本。
（五）相片六紙。
丙、本院依職權勘驗現場並囑託雲林縣北港地政事務所派員測量並製作分割方案圖。
    理　　　由
一、被告戊○○、丁○○、己○○經合法通知未於言詞辯論期日到場，核無民事訴訟
    法第三百八十六條各款所列情形，茲依原告聲請，由其一造辯論而為判決。
二、按各共有人除因物之使用目的不能分割，或契約定有不分割之期限者外，得隨時
    請求分割共有物，民法第八百二十三條第一項定有明文。本件原告主張坐落雲林
    縣四湖鄉○○段二六七四地號土地，地目原，面積一０四五平方公尺，各共有人
    應有部分，分別如附圖共有人之應有部分欄所示，該土地地目為原，其土地之使
    用分區為一般農業區農牧用地，依八十九年一月四日新修正之農業發展條例第十
    六條第四款規定，在該條例修正施行前之共有耕地，得分割為單獨所有。兩造間
    並未訂有不分割之協議，亦無因物之使用目的而不能分割，惟因共有人意見不一
    ，致無法協議分割等情，已據原告提出土地登記簿謄本為證，復為到場被告所不
    爭執，自堪信原告主張為實在。從而，原告請求判決系爭土地原物分割，於法尚
    無不合。
三、又裁判上定共有物之分割方法，法院有審酌共有物各種情形，顧及共有人全體利
    益而自由裁量之權，不受任何當事人主張之拘束，最高法院著有二十九年上字第
    一七九二號、四十九年台上字第二五六九號判例可資參照。查系爭共有土地東面
    為十五米寬左右之公道，現況建物分別為Ｂ部分，為二樓加強磚造鐵皮屋；Ｄ部
    分，為鐵皮造平房；Ｅ部分，為木屋及空地；Ｆ、Ｇ部分，為磚造平房；Ｈ部分
    ，為磚造瓦頂平房；Ｊ部分，為涼棚（鐵造倉庫用）；其餘Ａ、Ｃ、Ｉ、Ｋ等部
    分，為空地，已經本院勘驗在案，並有九十年七月三十日現況圖可按。經查：（
    一）現況圖之Ｂ、Ｄ位置，分別為訴外人辛○○、吳錦蟬占用，並蓋有建物，已
    經本院八十八年度訴字第四五０號判決辛○○、吳錦蟬二人應予拆除並將土地返
    還共有人全體，其中Ｂ部分，有辛○○一樓加強磚造、二樓鐵皮屋，面積一四三
    平方公尺（判決應拆除之面積為一五二平方公尺）；Ｄ位置，有吳錦蟬鐵皮造平
    房，面積一一九平方公尺（判決應拆除之面積為一二０平方公尺），並在本院民
    事執行處執行中，有本院八十八年度訴字第四五０號判決書及執行命令可稽。因
    此，原告及被告丙○○主張將該一樓加強磚造、二樓鐵皮屋及鐵皮造平房，分別
    分割給其等二人，無非係供其等親人辛○○、吳錦蟬繼續使用之用，惟該房屋並
    非原告及被告丙○○所有，已經本院上揭判決認定，是其等主張依九十一年四月
    丁案將該部分分割給原告及被告丙○○等情，不足採信。（二）再者，系爭土地
    東側為十五米左右之公路，面臨該公路旁者，交通出入便捷，且土地使用及經濟
    價值較高，因此，共有人均希望分得面臨該道路旁之土地，不言可喻。參考兩造
    就本件分割共有物事件，最後原告及丙○○主張依九十一年四月丁案分割，被告
    戊○○、丁○○、己○○、甲○○、庚○○希望依九十年八月八日方案分割，此
    外，並無其他更適合兩造之方案，已經到場之兩造陳明。而九十一年四月之丁案
    ，因分得Ｆ、Ｇ之被告甲○○、庚○○二人，並無道路可供出入通行，以此方案
    分割，顯非妥適。對此原告及被告丙○○雖主張甲○○、庚○○為系爭土地同段
    二六七四之一之共有人，其二人可從該共有土地出入等語。惟查，該二六七四之
    一地號土地，既為共有土地，屆時通行或分割，尚須參考其他共有人意見，在考
    量其他共有人上述意見，及另設共有巷道，亦將減損共有土地之利用價值，均非
    洽當。因此，原告及被告丙○○上述主張，實無足取。（三）又倘採丁案分割者
    ，分得Ｃ、Ｄ、Ｅ位置之戊○○、丁○○、己○○等人，雖面臨四米現有巷道，
    固可供出入之用，惟與面臨十五米公道之使用便利及經濟價值，亦有顯著不相當
    之差異。本院審酌前揭土地之地形、現在土地使用現況，兩造分得土地均能面臨
    十五米左右之公路，使共有人交通出入無虞，參酌各共有人分得之土地使用利益
    及經濟價值相當，並兼顧兩造利益，及各共有人均分足所有權應有部分面積等一
    切情狀，認依九十年八月八日之附圖所示分割，較為公允，即：Ａ部分，面積一
    七四平方公尺，分歸被告甲○○、庚○○共同取得，並按所有權應有部分各二分
    之一比例保持共有；Ｂ部分，面積一二六平方公尺，分歸被告戊○○、己○○、
    丁○○共同取得，並按所有權應有部分各三分之一比例保持共有；Ｃ部分，面積
    一七四平方公尺，分歸原告乙○○取得；Ｄ部分，面積五七一平方公尺，分歸被
    告丙○○取得，爰定分歸方法如主文第一項所示。
四、本件係因分割共有物而涉訟，被告行為可認按當時之訴訟程度，為伸張或防禦權
    利所必要，故勝訴之原告亦負擔一部訴訟費用，併予敘明。
五、據上論結，本件原告之訴為有理由，依民事訴訟法第三百八十五條第一項前段、
    第七十八條、第八十一條第二款、第八十五條第一項但書，判決如主文。
中　　　華　　　民　　　國　　九十一　　年　　　六　　　月　　　十二　　日
                                    臺灣雲林地方法院民事庭
~B法　　　官　林秋火
右為正本係照原本作成
如對本判決上訴須於判決送達後二十日內向本院提出上訴狀。（須附繕本）
中　　　華　　　民　　　國　　九十一　　年　　　六　　　月　　　十二　　日
~B法院書記官　洪秀虹
